ACORDAO-COMPLETO-2582898

ACÓRDÃO 667/2023 ATA 13/2023 - PLENÁRIO

VISTOS, relatados e discutidos estes autos de acompanhamento de acordo de leniência a ser firmado entre a Controladoria-Geral da União, a Advocacia-Geral da União e uma sociedade empresária:
ACORDAM os ministros do Tribunal de Contas da União, reunidos em sessão do Plenário, ante as razões expostas pelo Relator, em:
9.1. informar à Controladoria-Geral da União e à Advocacia-Geral da União que, de acordo com as informações apresentadas nos autos, não há evidências de apuração de irregularidades e/ou dano ao Erário pelo TCU que possam ter reflexo no acordo de leniência em negociação;
9.2. informar à Controladoria-Geral da União sobre a necessidade de, em sintonia com o item 3 da primeira ação operacional do Acordo de Cooperação Técnica, compartilhar com este Tribunal as informações relativas ao acordo de leniência durante todo o processo de negociação e à medida em que forem sendo recebidas, com o objetivo de facilitar a manifestação desta Corte de Contas quando o acordo estiver em condições de ser assinado, conforme disposto no item 2 da segunda ação operacional do Acordo de Cooperação Técnica; e
9.3. encaminhar a cópia deste Acórdão e da instrução da unidade técnica à Controladoria-Geral da União e à Advocacia-Geral da União.

Acompanhamento referente ao Acordo de Leniência em fase de negociação entre a Controladoria-Geral da União, a Advocacia-Geral da União e uma sociedade empresária.

não há.

3. Interessados/Responsáveis:
3.1. Interessado: Identidade preservada (art. 55, caput, da Lei n. 8.443/1992).
3.2. Responsável: Identidade preservada (art. 55, caput, da Lei n. 8.443/1992).

13.1. Ministros presentes: Bruno Dantas (Presidente), Walton Alencar Rodrigues (Relator), Benjamin Zymler, Augusto Nardes, Aroldo Cedraz, Vital do Rêgo, Jorge Oliveira, Antonio Anastasia e Jhonatan de Jesus.
13.2. Ministros-Substitutos presentes: Augusto Sherman Cavalcanti e Marcos Bemquerer Costa.

WALTON ALENCAR RODRIGUES

Adoto, como relatório, a instrução elaborada no âmbito da então Secretaria de Controle Externo da Administração do Estado (peça 10) , que contou com a anuência do dirigente da unidade técnica (peça 11) .
"Trata-se de processo de Acompanhamento referente a Acordo de Leniência em fase de negociação entre a Controladoria Geral da União - CGU/Advocacia Geral da União - AGU e a empresa (...) , autuado a partir de informação encaminhada pela CGU mediante o Ofício 4652/2022/SCC/CGU (peça 3) , nos termos a seguir:
Nos termos do Acordo de Cooperação Técnica (ACT) firmado entre Controladoria-Geral da União (CGU) , a Advocacia-Geral da União (AGU) , o Ministério da Justiça e Segurança Pública (MJSP) e o Tribunal de Contas da União (TCU) , com a coordenação do Supremo Tribunal Federal (STF) , informo que foi designada comissão de servidores para atuar em negociações com a empresa (...) . 
Assim, de forma a subsidiar a comissão de negociação no que concerne a escopo e eventual endereçamento de danos apurados ou em apuração por esse Tribunal, na forma da Segunda Ação Operacional, solicita-se o encaminhamento de informações acerca da existência de processos em trâmite no TCU cujo objeto guarde relação com a empresa acima nominada. Ressalta-se que, após interpelação, a referida empresa informou desconhecer a existência de processos a si relacionados em curso nessa Corte de Contas. 
Na oportunidade, esclareço que, nos termos da Lei 12.846/2013, esta comunicação e as informações dela decorrentes são resguardadas por sigilo legal, neste ato compartilhado com essa Corte de Contas. (grifo nosso) 
De fato, o item 3 da primeira ação operacional do referido ACT prescreve que: "a Controladoria-Geral da União e a Advocacia-Geral da União, no curso de negociação para acordo de leniência e à medida em que as informações forem sendo recebidas, nos termos da Lei nº 12.846, de 2013, compartilharão tais informações ao Tribunal de Contas da União para eventual atuação nos termos do presente ACT".
Sobreleva consignar que, por meio da Ordem de Serviço TCU 2, de 8 de março de 2021, foi constituído grupo de trabalho para propor a regulamentação dos procedimentos relacionados a ações operacionais previstas no ACT, cujas propostas estão consubstanciadas no processo TC Processo 011.717/2021-1.
A Adgecex, ao se pronunciar, à peça 35 do processo supramencionado, apresentou proposta de minuta de resolução, cujo teor, no essencial, guarda sintonia com as propostas apresentadas pelo referido grupo de trabalho (GT) , conforme excerto a seguir transcrito, especificamente em relação aos procedimentos a serem adotados pelo TCU alusivos à primeira ação operacional do ACT:
PROCEDIMENTOS DE RECEBIMENTO E ENVIO DE INFORMAÇÕES NA FASE DE NEGOCIAÇÃO DO ACORDO 
CAPÍTULO I 
DA PRIMEIRA AÇÃO OPERACIONAL 
Art. 2º A fim de dar cumprimento à primeira ação operacional, item 3, c/c a segunda ação operacional, caput, do ACT, o TCU receberá da CGU e AGU as seguintes informações sobre o escopo do acordo de leniência proposto por pessoa jurídica interessada: 
I - informe contendo todos os fatos e informações disponibilizados pela pessoa jurídica colaboradora à CGU/AGU, referente a negociação em curso que estejam sujeitos à jurisdição do TCU; e 
II - relação de processos existentes no TCU, fornecida pela colaboradora. 
Parágrafo único. O TCU receberá, no curso da negociação para o acordo de leniência, informações complementares à medida que forem sendo entregue pela colaboradora à CGU/AGU, conforme disposto no item 3 da primeira ação operacional. 
Art. 3º As informações e elementos enviados ao TCU no âmbito do item 3 da primeira ação operacional serão remetidos à unidade técnica designada para atuar nos acordos de leniência, que deverá adotar as seguintes providências: 
I - instaurar processo de controle externo do tipo "acompanhamento", de caráter sigiloso, a partir do recebimento do ofício da CGU/AGU informando o início das negociações, cuja relatoria será definida automaticamente mediante sorteio, conforme previsto nos Art. 15 e 18-G da Resolução TCU 175, de 25 de maio de 2005; 
II - preservar a cadeia de custódia dos documentos e informações apresentadas e resguardar o sigilo de todos os fatos e elementos relacionados à negociação, nos termos do § 6º do Art. 16 da Lei nº 12.846, de 2013, c/c a terceira ação sistêmica, item 2, do ACT; 
III - adotar as medidas necessárias à identificação de todos os processos de controle externo, em andamento, sobrestados ou concluídos, envolvendo a proponente do acordo de leniência; 
IV - identificar a existência de débitos já calculados relacionados à proponente do acordo de leniência, discriminando-os por estágio processual (no caso de processos de fiscalização: em grau de oitiva, em grau de recurso com efeito suspensivo e com julgamento definitivo; no caso de processos de tomada de contas especial ou ordinária: em citação, em grau de recurso com efeito suspensivo, julgado com recurso de revisão ou com julgamento definitivo) ; 
V - encaminhar à CGU as informações alusivas à proponente do acordo de leniência, relacionando o número dos processos em tramitação no TCU, o tipo, o estado em que se encontram e o Relator, para fins de pesquisa do inteiro teor dos processos em sistema informatizado; 
§ 1º Os auditores de controle externo responsáveis pela instrução dos processos de acompanhamento de acordo de leniência terão acesso irrestrito aos processos sigilosos, eventualmente identificados, com vistas a confirmar a pertinência do objeto com as informações relativas à colaboradora, devendo para isso solicitarem o referido acesso ao respectivo Ministro-Relator, nos termos do Art. 4º da Resolução TCU-276/2016;
§ 2º Ficam estabelecidos os seguintes prazos máximos para adoção dos procedimentos previstos neste artigo:
a) cinco dias para as providências previstas nos incisos I e II; 
b) trinta dias para as providências previstas nos incisos III e IV; e 
c) noventa dias para as providências previstas no inciso V. 
§ 3º A pesquisa mencionada no inciso III deverá ser repetida mensalmente, até a conclusão do procedimento previsto no inciso V, com o objetivo de identificar eventual ingresso de novos processos de controle externo, envolvendo a proponente do acordo de leniência, conforme procedimentos previstos nos incisos IV e V. 
§ 4º O acesso a peças processuais de processos sigilosos por parte de servidores da CGU/AGU integrantes da comissão de negociação será solicitado pela unidade técnica responsável por atuar nos acordos de leniência, via memorando, aos respectivos relatores. 
Art. 4º Recebidas da CGU/AGU eventuais informações e documentos que impliquem alteração do escopo da proposta de acordo de leniência, a unidade técnica responsável deverá usar os novos elementos aportados para fins da adoção das providências indicadas no Art. 3º desta Resolução. 
§ 1º Caso a remessa das informações e documentos ocorra após o encerramento da etapa de instrução, ou seja, quando o processo já estiver sob a responsabilidade do relator, a unidade técnica responsável deverá informar o fato ao Ministro competente para avaliação da devolução dos autos à unidade técnica para saneamento; e 
§ 2º Alterações significativas de escopo importarão na reabertura da contagem do prazo estabelecido na alínea "c" do § 2º do Art. 3º desta Resolução. 
Art. 5º Após receber os autos saneados, o Ministro-Relator do processo deliberará acerca da proposta de remessa à CGU/AGU das informações pertinentes e dos valores dos débitos discriminados por processos de controle externo, envolvendo a proponente do acordo de leniência, nos termos e para os fins propostos.
Conforme item "1.a" do Memorando-Circular 11/2022-Segecex (peça 4) , as informações sobre propostas de acordo de leniência em fase de negociação serão tratadas pela SecexAdministração, conforme segue:
1. Com o intuito de alinhar o entendimento acerca do tratamento a ser dado aos processos decorrentes do disposto na Instrução Normativa-TCU 83, de 2018, que dispõe sobre a fiscalização pelo TCU sobre a celebração de acordos de leniência previstos na Lei 12.846, de 2013, e considerando os princípios estabelecidos no Acordo de Cooperação Técnica firmado, em 6 de agosto de 2020, entre esta Corte, a Advocacia-Geral da União (AGU) , a Controladoria-Geral da União (CGU) e o Ministério da Justiça e Segurança Pública, informo que: 
a) as informações sigilosas sobre propostas de acordos de leniência em fase de negociação e antes de sua celebração, encaminhadas ao TCU pela CGU e/ou AGU, serão tratadas pela Secretaria de Controle Externo da Administração do Estado (SecexAdministração) , em processo do tipo Acompanhamento, específico para cada pessoa jurídica candidata à celebração de acordo de leniência; (grifei) .
Em face da assinatura do mencionado ACT, os procedimentos de acompanhamento relacionados à celebração de acordos de leniência encontram-se em fase de adequação aos termos constantes do referido instrumento, cujos signatários reconheceram que a atuação dos órgãos e instituições públicas competentes em matéria de combate à corrupção deve ser regida, entre outros, pelo princípio da articulação interinstitucional, "com a contínua e permanente cooperação mútua entre os órgãos e instituições com competência na matéria, realizada com eficiente fluxo de informações e dentro do espírito de mútua assistência, cooperação, reciprocidade e busca de objetivos comuns".
Essa ação sistêmica está em consonância com a finalidade almejada pelo TCU ao firmar o ACT, principalmente com foco no início de um novo regime de cooperação e reciprocidade institucional entre controle externo e interno nessa matéria, dando concretude ao comando do art. 74, inciso IV, da Constituição Federal, c/c arts. 49, inciso IV, 50, inciso III, e 51 da Lei 8.443/1992, e consoante exposto em comunicação da Presidência do TCU proferida na Sessão Plenária Telepresencial de 5/8/2020, ocasião em que o ACT foi validado pelo Plenário desta Corte de Contas sem ressalvas:
Senhores Ministros, Senhora Procuradora-Geral,
Há praticamente sete anos foi sancionada a Lei 12.846, conhecida por Lei Anticorrupção, que veio trazer diversos instrumentos de responsabilização administrativa e civil das pessoas jurídicas pela prática de atos contra a Administração Pública.
Desde então, a lei ganhou importância especial por regular os acordos de leniência, instrumento concebido para agilizar as investigações e propiciar recuperação mais célere dos recursos públicos desviados.
Até o momento, sempre que esses acordos envolviam dano ao erário, o instrumento ressalvava a competência do TCU de apontar, a posteriori, o valor final a ser ressarcido. Desse modo, diversos processos de tomadas de contas especiais continuaram sua tramitação no Tribunal, prolongando a discussão e a efetiva definição do montante a ser pago pela empresa leniente.
Considerando que o valor final do débito, por nós aferido, não foi considerado no cronograma de pagamentos estabelecido durante a negociação do acordo de leniência, tem se verificado situações em que a capacidade de pagamento das empresas para honrar com esses valores restou comprometida, o que dificulta o esforço de execução judicial do acórdão condenatório.
Em todos esses acordos firmados ao longo da vigência da lei, não houve uma interação efetiva entre as diversas entidades envolvidas, que favorecesse o estabelecimento de uma estratégia de otimização em prol do poder público, seja com o compartilhamento de informações, seja com a consideração de todos os aspectos envolvidos ao longo do processo negocial.
Tal fato, além de enfraquecer a atuação das instituições públicas, criou insegurança jurídica para os agentes privados que se dispuseram a colaborar.
Essa situação indesejável levou o Presidente do Supremo Tribunal Federal, Ministro Dias Tofolli a convidar as instituições federais envolvidas a buscarem estabelecer, respeitadas as respectivas competências, uma nova forma de atuação que favorecesse o compartilhamento mútuo de informações e a definição do valor final do dano ao erário, de modo a considerá-lo no cronograma de pagamentos pactuado no acordo de leniência. Tal medida irá facilitar o ressarcimento efetivo dos valores apurados pelo TCU.
As tratativas realizadas culminaram com a elaboração de uma minuta de ACORDO DE COOPERAÇÃO TÉCNICA a ser celebrado, sob coordenação do Supremo Tribunal Federal, pelo Tribunal de Contas Da União (TCU) , pela Controladoria-Geral da União (CGU) , pela Advocacia- Geral da União (AGU) , pelo Ministério da Justiça e da Segurança Pública (MJSP) e pelo Ministério Público Federal (PGR) (sic) .
Quero, desde logo, agradecer a participação nas discussões dos Ministros Benjamin Zymler e Bruno Dantas, bem como das equipes da Secretaria-Geral de Controle Externo e da Secretaria-Geral da Presidência.
Com a assinatura desse acordo, ficamos com a tarefa de ajustar nossos procedimentos internos, de modo a adequá-los aos procedimentos de atuação conjunta. Conto, para tanto, com o apoio dos senhores ministros, em especial do Ministro Benjamin Zymler, relator do novo regimento interno.
Tenho certeza de que a assinatura desse acordo inaugura uma nova e promissora fase no combate à corrupção no Brasil. A maior segurança jurídica advinda desta ação interinstitucional articulada possibilitará ampliar o papel dos acordos de leniência, melhor definindo os valores de ressarcimento dos desvios de recursos públicos, alavancando a investigação dos atos de corrupção e, com isso, desestimulando a prática de atos lesivos ao erário.
Submeto à consideração dos eminentes pares a proposta de acordo previamente distribuída.
 (grifos acrescidos - fonte: Ata TCU 29, de 5 de agosto de 2020, Sessão Plenária Telepresencial pública) 
Portanto, uma das finalidades almejadas pelo ACT foi incrementar a segurança jurídica que envolve os acordos de leniência e a interação entre as instituições signatárias, com o compartilhamento mútuo de informações, em especial no tocante à definição do valor final do dano ao erário a ser endereçado no acordo de leniência.
Em que pese a proposta final do grupo de trabalho instituído pela mencionada OS TCU 02/2021 (TC Processo 011.717/2021-1) , com a proposição de regulamentação dos procedimentos relacionados às ações operacionais previstas no ACT, ainda não ter sido apreciada pelo Plenário deste Tribunal e, portanto, o referido instrumento encontrar-se pendente de regulamentação no âmbito desta Corte de Contas, entende-se que tal fato não impede que as premissas e princípios gerais estabelecidos no ACT já produzam seus efeitos no tocante aos posicionamentos a serem adotados pelo TCU a partir da celebração do mesmo.
Dessa forma, no presente caso, serão adotados os procedimentos descritos na proposta da Adgecex (item 4-retro) , em especial os incisos III a V do art.3º da minuta de resolução, no sentido de estabelecer um fluxo de informações efetivo entre TCU e CGU.
PESQUISA
Esta etapa preliminar compreende a pesquisa nos sistemas do TCU acerca da existência, nesta Corte, de processos relacionados às partes e objetos envolvidos na negociação, a fim de subsidiar a análise quanto à conveniência e oportunidade da celebração do acordo, inclusive quanto à estimativa de valores.
Assim, foram realizadas pesquisas nas bases de dados disponíveis no TCU a partir das informações constantes do ofício enviado pela CGU (peça 3) , utilizando como parâmetro de pesquisa o nome e CNPJ da empresa colaboradora.
As pesquisas realizadas indicaram a existência de uma série de processos de controle externo nos quais o nome e/ou CNPJ da empresa colaboradora retornaram como resultado positivo (peças 5-9) . Entretanto, constatou-se que as referências acerca da empresa colaboradora nos citados processos não guardam relação com possíveis irregularidades ou danos apurados pela CGU, capazes de impactar o acordo de leniência em negociação. 
Nesse ponto, cabe ressaltar que a falta de informações acerca do objeto da proposta de acordo, como a descrição dos ilícitos, o ente lesado, o procedimento ou contrato no qual ocorreu o ilícito e os terceiros envolvidos, dificulta a realização de uma pesquisa mais minuciosa por parte do TCU, a fim de que sejam repassados dados mais precisos e confiáveis, capazes de reduzir a assimetria de informações entre a CGU e a empresa colaboradora, de forma a conferir maior efetividade ao instrumento. 
Conclusão
Conforme solicitação da CGU por meio do Ofício 4652/2022/SCC/CGU (peça 3) , foram realizadas pesquisas nas bases de dados disponíveis no TCU (peças 5-9) , cuja análise dos resultados nos permite concluir que as informações levantadas por este Tribunal acerca da empresa colaboradora em processos de controle externo do TCU não apontam para irregularidades e/ou danos ao erário que possam ter reflexo no acordo de leniência em negociação.
Por fim, considerando o que prescreve o item 3 da primeira ação operacional do ACT, entende-se que deve ser fortalecido o fluxo contínuo de informações entre  a CGU e  o TCU durante todo o processo de negociação, com vistas a incrementar a pesquisa inicial, bem como facilitar a manifestação do TCU quando da fase prevista na segunda ação operacional, a qual prevê um prazo de 90 dias para que esta Corte de Contas se manifeste acerca da "possibilidade de não instaurar ou extinguir procedimentos administrativos de sua cobrança para cobrança do dano em face da colaboradora". 
Nesse sentido, consideramos essencial que sejam enviadas a este Tribunal, ainda na fase preliminar de negociação, outras informações consideradas relevantes, a exemplo de: a) descrição dos ilícitos; b) ente lesado; c) procedimento ou contrato no qual ocorreu o ilícito; d) terceiros envolvidos.
encaminhamento
Dessa forma, propõe-se:
a) informar à CGU/AGU que os resultados das pesquisas realizadas nos sistemas de TI disponíveis neste Tribunal permitem concluir que inexistem evidências de apuração por esta Corte de irregularidades e/ou danos ao erário que possam ter reflexo no acordo de leniência em negociação.
b) instar a CGU, em sintonia com o previsto no item 3 da primeira ação operacional do ACT, a manter um efetivo fluxo de informações com este Tribunal durante todo o processo de negociação, com vistas a facilitar a futura manifestação prevista no item 2 da segunda ação operacional, sendo necessário o envio, ainda nesta fase preliminar, de outras informações relevantes acerca da proposta de acordo, a exemplo de: ente lesado; procedimentos ou contratos nos quais ocorreram os ilícitos; terceiros envolvidos e descrição dos ilícitos; 
c) esclarecer à CGU, em sintonia com as disposições contidas no item 1 da segunda ação operacional do ACT, que eventuais esclarecimentos acerca da metodologia de cálculo dos débitos tratados nos processos de controle externo do TCU, bem como a autorização a que se refere o item 'b', devem ser dirimidas por intermédio do Serviço de Acompanhamento de Acordo de Leniência (SAAL) /SecexAdministração, unidade técnica deste Tribunal responsável pelo acompanhamento da matéria na fase que antecede a celebração dos acordos de leniência; e
d) classificar a presente deliberação com o grau de sigilo "reservado", nos termos do art. 23, inciso VIII, da Lei 12.527/2011 (Lei de Acesso à Informação) , c/c o art. 4º, parágrafo único, art. 8º, § 3º, inciso III, art. 9º, inciso VIII, e § 5º, inciso I, da Resolução-TCU 294, de 2018, bem como o art. 16, §6º, da Lei 12.846/2013, com acesso somente aos servidores que irão desenvolver atividades relacionadas aos autos."

Não atuou.

ACOMPANHAMENTO. ACORDO DE LENIÊNCIA. INFORMAR À CONTROLADORIA-GERAL DA UNIÃO E À ADVOCACIA-GERAL DA UNIÃO SOBRE A AUSÊNCIA DE PROCESSOS NESTE TRIBUNAL CONEXOS AOS FATOS OBJETO DO ACORDO. CIÊNCIA.

ACORDO DE LENIÊNCIA (LEN)

Unidade de Auditoria Especializada em Governança e Inovação (AudGovernanca).

Tratam os autos de acompanhamento de acordo de leniência a ser firmado entre a Controladoria-Geral da União, a Advocacia-Geral da União e uma sociedade empresária.
A identificação da referida empresa deve ser mantida em sigilo até a assinatura do acordo, em linha com o art. 16, § 6º, da Lei 12.846/2013 e a terceira ação sistêmica do Acordo de Cooperação Técnica (ACT) firmado entre a CGU, a AGU, o Ministério da Justiça e Segurança Pública, o Ministério Público Federal e o TCU, com a coordenação do Supremo Tribunal Federal.
Em linhas gerais, o presente processo originou-se a partir do requerimento da CGU acerca de informações sobre eventuais danos já identificados ou ainda em fase de apuração neste Tribunal contra a empresa proponente do acordo de leniência, que ainda está em fase de negociação.
A unidade técnica identificou que os processos nos quais o nome e o CNPJ da empresa potencialmente colaborada apresentaram resultado positivo não tem correlação com as irregularidades apuradas pela CGU, razão pela qual propôs informar sobre o resultado dessa pesquisa à CGU/AGU, além de instar o órgão de controle interno a manter este Tribunal informado durante toda a negociação, possibilitando a manifestação do TCU prevista na segunda ação operacional, item 2, do ACT.
Feitas essas considerações, passo a decidir.
Considero que a resposta deste Tribunal à CGU, qual seja, de que os processos de controle externo no TCU não indicam a existência de dano que possa ter reflexo no acordo de leniência em negociação, constitui relevante contribuição para o sistema anticorrupção brasileiro.
Tendo em vista que a mesma conduta espera-se do órgão de controle interno, uma vez que, de acordo com o item 3 da primeira ação operacional do ACT, ele deve, no curso da negociação do acordo, compartilhar as informações com este Tribunal, à medida em que forem sendo recebidas, anuo à proposta da unidade técnica no sentido de informar à CGU sobre a necessidade de manter um efetivo fluxo de informações com este Tribunal durante todo o processo de negociação.
Nesse sentido, mostra-se necessário, ainda nesta fase preliminar de negociação, o envio de outras informações relevantes acerca da proposta de acordo, a exemplo dos procedimentos e contratos nos quais ocorreram os ilícitos, dos terceiros envolvidos e da descrição dos ilícitos.
Essa medida de colaboração tempestiva por parte da CGU irá facilitar a manifestação desta Corte de Contas quando o acordo estiver em condições de ser assinado, conforme disposto no item 2 da segunda ação operacional do ACT.
Dessa forma, julgo adequado informar à CGU sobre os resultados da pesquisa feita nos sistemas do TCU a respeito da empresa colaboradora, bem como da necessidade de promover o compartilhamento das informações do acordo durante todo o processo de negociação.
Ante o exposto, VOTO para que seja adotada a minuta de acórdão que trago ao exame deste Colegiado.
TCU, Sala das Sessões, em 5 de abril de 2023.
WALTON ALENCAR RODRIGUES 
Relator